臺灣高雄地方法院刑事判決　　　　　　　 93年度易字第389號
公　訴　人　臺灣高雄地方法院檢察署檢察官
被　　　告　丙○○○
被　　　告　癸○○
　　　　　　　　　　　樓
上列被告因誹謗案件，經檢察官提起公訴（92年度偵字第5715號）
，本院判決如下：
    主  文
丙○○○、癸○○被訴誹謗己○○部分均無罪。
丙○○○、癸○○被訴誹謗甲○○部分均公訴不受理。
    理  由
壹、被告丙○○○、癸○○被訴誹謗己○○部分：
一、公訴意旨略以：被告丙○○○、癸○○係高雄縣鳳山市○○○路616 號天翔大廈住戶，己○○係該大廈管理委員會（下
    稱管委會）聘僱之總幹事；緣被告二人長期不滿己○○於管
    理委員會之行事作為，竟意圖散布於眾，並基於犯意聯絡，
    於91年3 月下旬，亦即該大廈第6 屆管理委員會改選前夕，
    共同撰寫標題為「該是換人做做看的時候」一文，內容指摘
    己○○擔任該大廈第1 、2 屆主任委員期間，濫用職權任命
    自己為總幹事之不實內容，並自同年3 月20日至同年4 月13
    日止，將該文宣陸續散發該大廈住戶並張貼公告欄，足以詆
    毀己○○之名譽。因認被告二人涉犯刑法第310 條第2 項之
    加重誹謗罪嫌。
二、公訴人認被告二人涉有前揭犯行，係以：(1)告訴人己○○之
    指述；(2)證人戴佑真偵查中之證述；(3)天翔大廈管理委員會
    88年1 月23日第14次委員會會議紀錄等證據資料，為其論斷
    之依據。訊據被告丙○○○、癸○○固均坦承製作上開文宣
    ，且放於上開大廈之住戶信箱內等情，惟堅決否認有何誹謗
    犯行，均辯稱：發放文宣稱己○○濫權任命自己為有給職總
    幹事，是有合理的懷疑，因為天翔大廈管理委員會組織章程
    是規定由主任委員接任「無給職」總幹事，而管委會並無權
    利修改章程，己○○卻利用職權讓只經過管委會委員之同意
    ，就擔任有給職總幹事等語。
三、按犯罪事實應依證據認定之，無證據不得認定犯罪事實；又
    不能證明被告犯罪者，應諭知無罪之判決。刑事訴訟法第15
    4 條第2 項、第301 條第1 項分別定有明文。又刑事訴訟法
    第161 條已於民國91年2 月8 日修正公布，其第1項 規定：
    檢察官就被告犯罪事實，應負舉證責任，並指出證明之方法
    。因此，檢察官對於起訴之犯罪事實，應負提出證據及說服
    之實質舉證責任。倘其所提出之證據，不足為被告有罪之積
    極證明，或其指出證明之方法，無從說服法院以形成被告有
    罪之心證，基於無罪推定之原則，自應為被告無罪判決之諭
    知（參照最高法院92年台上字第128 號判例）。又按名譽係
    指個人人格在社會生活上所受之評價，為個人在社會活動中
    之一種重要之生活利益，為使個人名譽不受他人無端之破壞
    ，因之刑法乃設專章加以保護，行為人意圖散佈於眾，而指
    摘或傳述足以毀損他人名譽之事者，構成刑法第310 條第1
    項之普通誹謗罪，行為人以散佈文字或圖畫之方法而犯普通
    誹謗罪者，構成同條第2 項之加重誹謗罪。惟按言論自由為
    人民之基本權利，憲法第11條有明文保障，國家應給予最大
    限度之維護，俾其實現自我、溝通意見、追求真理及監督各
    種政治或社會活動之功能得以發揮。為兼顧對個人名譽、隱
    私及公共利益之保護，法律尚非不得對言論自由依其傳播方
    式為合理之限制。刑法第310 條第1 項及第2 項誹謗罪即係
    保護個人法益而設，至刑法同條第3 項對所誹謗之事，能證
    明其為真實者不罰，係針對言論內容與事實相符者之保障，
    並藉以限定刑罰權之範圍，非謂指摘或傳述誹謗事項之行為
    人，必須自行證明其言論內容確屬真實，始能免於刑責。惟
    行為人雖不能證明言論內容為真實，但依其所提證據資料，
    認為行為人有相當理由確信其為真實者，即不能以誹謗罪之
    刑責相繩，亦不得以此項規定而免除檢察官或自訴人於訴訟
    程序中，依法應負行為人故意毀損他人名譽之舉證責任，或
    法院發現其為真實之義務，有司法院大法官會議釋字第509
    號解釋可憑。按此解釋意旨，行為人雖不能証明言論內容為
    真實，但依其所提証據資料，認為行為人有相當理由確信其
    為真實者，即屬無犯罪故意，而不能以誹謗罪之刑責相繩。
四、經查：
    (一)被告二人固自承有發放及製作上開指稱「告訴人己○○在
      擔任一、二屆主任委員期間，濫權任命自己為天翔大廈管
      委會有給職總幹事」之文宣，且有證人戴佑貞於92年9 月
      26日偵查中之證述在卷，並有上開文宣1 張附卷可憑（見
      91年度發查字第5721號卷第7頁）。 然告訴人己○○於88
      年1 月23日，代理其妻張瓊梅擔任天翔大廈第二屆管委會
      主任委員，所召開之第14次委員會會議，經出席委員【鄭
      春進、甲○○、葉黃金墜、楊秋蓮（戊○○代理）、許文
      章、黃恆華、陳慧春、壬○○】一致表決通過增聘兼任總
      幹事，並於88年2 月1 日起生效，因該大廈出借頂樓供電
      信業者架設中繼站，其收入可供聘用總幹事，經委員一再
      提出今同意聘用之，總幹事之執掌任務，視大廈公共事務
      所需決定，一般性之工作配合委員會之運作，總幹事之管
      理服務費用兼任半日制15000 元，全職全日3 萬元，暫試
      行2 個月後如成效良好，自動改為全日制等情，有該次委
      員會會議紀錄可憑（見本院卷第139 頁），核與該次委員
      會有在場之證人戊○○於本院審理時證稱；己○○曾經擔
      任第1 、2 屆主任委員，對管委會及大廈的事務較清楚，
      後來因為己○○的身體不好不再擔任主任委員，而別的大
      廈都有總幹事幫忙處理事務，所以伊才推舉己○○擔任總
      幹事，而當時推舉己○○的過程中，還有一位黃先生、甲○○在場，至於其他在場人則忘了是誰，伊當時看在場的
      委員都有舉手贊成己○○擔任總幹事，伊也就跟著舉手等
      語（見本院卷第191 、192 、201 頁），及當時亦在場之
      證人壬○○於本院審理時證稱：伊印象中是大家覺得上班
      很忙，說要請一位總幹事等語（見本院卷第195 頁）相符
      ，是天翔大廈第2 屆管委會於88年1 月23日決議通過增聘
      告訴人己○○為「有給職」總幹事乙節，尚屬有據。而觀
      諸天翔大廈管理委員會組織章程暨住戶公約所載，其管理
      委員會執掌表清楚標明係由主任委員「兼處理」總幹事之
      職務，且該組織章程第24條第1 款規定：管理費之應用以
      節省為原則，於第44條復規定：住戶大會決議事項，管委
      會不得任意修訂之等情，有該組織章程暨住戶公約附卷可
      憑（見本院卷第12、83、89、92、98頁），故依上開章程
      ，增聘「有給職」總幹事乙節應經住戶大會決議通過，始
      符合正當程序而生效，已甚顯明。則天翔大廈第2 屆管委
      會於88年1 月23日所為上開增聘有給職總幹事之決議，乃
      與上開章程有所抵觸，其決議過程啟人疑竇自所難免。又
      證人辛○○於本院審理時證稱；推舉己○○擔任總幹事的
      過程伊並不清楚，但伊記得是己○○擔任第二屆主委時候
      的事等語（見本院卷第205 、206 頁），證人丁○○於本
      院審理時證稱：伊印象中是告訴人己○○自己有提議要設
      立總幹事等語（見本院卷第209 頁），及證人庚○○即曾
      任管委會稽核委員之住戶於本院審理時證稱：告訴人己○○從以前擔任主委就很強勢，己○○所決定的事情，別人
      都沒有置喙的空間等語（見本院卷第203 頁），是被告二
      人於系爭文宣所指「己○○在擔任一、二屆主任委員期間
      ，濫權任命自己為天翔大廈管委會有給職總幹事」，係依
      據上開組織章程及第2 屆管委會於88年1 月23日之會議紀
      錄、上開證人即該大廈住戶之證述，並有上開文件資料可
      憑，顯見被告二人於系爭文宣所為前開指摘，尚非無端憑
      空捏造，故被告二人主觀上因而認告訴人己○○於一、二
      任主委任期，涉有濫權情事，既尚有所有本，應非意在誹
      謗。
    (二)雖告訴人己○○陳稱：天翔大廈第三屆管理委員會於88年
      5 月16日5 月份第2 次委員會會議中，住戶張松竹提議：
      因大廈公共事務繁重，為有效處理各項公共事務，應儘速
      聘請總幹事，俟6 月份住戶大會中決議處理；上開第三屆
      管理委員會於88年6 月20日第一次區分所有權人會議暨住
      戶大會會議中，多數鼓掌通過，社區應請總幹事；及上開
      第三屆管理委員會於88年9 月12日9 月份第一次委員會會
      議中，有住戶推薦伊為社區總幹事，堪認伊無濫用職權任
      命自己為總幹事，故被告二人發放上開文宣，顯係毀謗云
      云，並提出上開委員會會議紀錄及住戶大會會議紀錄為證
      （見本院卷第72至75、77頁）。然被告二人所發放之系爭
      文宣係針對告訴人己○○在「第一、二屆」主委任期，對
      「第三屆」管委會以後告訴人己○○是否濫權自任為總幹
      事乙節，則無任何著墨，有該文宣附卷可參（見91年度發
      查字第5721號卷第7 頁）。且被告二人懷疑告訴人己○○
      於管委會第一、二屆任期內，未依章程規定經由住戶大會
      決議，即聘己為有給職總幹事等情事，並非毫無根據而自
      行撰述，業如前述，故縱使上開住戶大會嗣後決議通過應
      增聘總幹事，且為被告二人所明知，仍難遽此即認被告二
      人製作、發放系爭文宣（針對告訴人第一、二屆管委會擔
      任主委任期），在主觀上具有明知為虛偽不實，並意圖散
      布於眾而指摘或傳述足以毀壞貶損他人名譽之意。
五、綜上所述，被告二人製作並發放系爭文宣，究否確有誹謗告
    訴人己○○之故意，本院認為仍存有合理之懷疑，尚未到達
    確信其為真實之程度。而公訴人所提出之證據，尚不足為被
    告二人有罪之積極證明，其指出證明之方法，亦無從說服法
    院以形成被告二人有罪之心證，揆諸前揭說明，本院自應為
    被告二人被訴誹謗己○○部分為無罪之諭知。
貳、被告丙○○○、癸○○被訴誹謗甲○○部分：
一、公訴意旨略以：被告丙○○○、癸○○係高雄縣鳳山市○○○路616 號天翔大廈住戶，甲○○係該大廈第5 屆管理委員
    會委員；緣被告二人長期不滿甲○○於管理委員會之行事作
    為，竟意圖散布於眾，並基於犯意聯絡，於91年3 月下旬，
    亦即該大廈第6 屆管理委員會改選前夕，共同撰寫標題為「
    該是換人做做看的時候」一文，內容指摘財委甲○○長期把
    持會務，架空管理委員會等不實內容，並自同年3 月20 日
    至同年4 月13日止，將該文宣陸續散發該大廈住戶並張貼公
    告欄，足以詆毀甲○○之名譽。因認被告二人涉犯刑法第31
    0 條第2 項之加重誹謗罪嫌。
二、按告訴乃論之罪，告訴人於第一審辯論終結前得撤回其告訴
    ，又告訴乃論之罪，對於共犯之一人告訴或撤回告訴，其效
    力及於其他共犯，又告訴經撤回者，應諭知不受理之判決，
    並得不經言詞辯論為之，刑事訴訟法第238 條第1 項、第
    239 條前段、第303 條第3 款、第307條分別定有明文。
三、查本件告訴人甲○○告訴被告丙○○○、癸○○案件，公訴
    人認均係共犯刑法第310 條第2 項之罪嫌，依同法第314 條
    規定，須告訴乃論。茲據告訴人甲○○委由其妻陳淑芬於94
    年9 月28日本院審理時庭呈和解書一紙（見本院卷第317 頁
    ），業已表明欲撤回對被告癸○○之妨害名譽告訴之意，並
    有撤回告訴狀1 紙附卷可稽（見本院卷第332 頁），且依刑
    事訴訟法第239 條前段規定，告訴人甲○○撤回對於被告癸○○之告訴之效力及於公訴人所指之另共犯即同案被告丙○○○，依照上開說明，被告二人被訴此部分爰不經言詞辯論
    ，逕為不受理判決之諭知。
據上論斷，應依刑事訴訟法第301 條第1 項、第303 條第3 款、
第307條，判決如主文。
本案經檢察官乙○○到庭執行職務。
中　　華　　民　　國　　94　　年　　10　　月　　12　　日
                  刑事第三庭   審判長法　官  張意聰
                                     法  官  錢衍蓁
                                     法  官  郭瓊徽
以上正本證明與原本無異。
如不服本判決，應於收受送達後10日內向本院提出上訴書狀。
中　　華　　民　　國　　94　　年　　10　　月　　14　　日
　　　　　　　　　　　　　　　       書記官  陳瓊芳
